ACORDAO-COMPLETO-2438832

ACÓRDÃO 13307/2020 ATA 42/2020 - SEGUNDA CÂMARA

VISTOS, relatados e discutidos estes autos de tomada de contas especial instaurada pelo então Ministério da Integração Nacional em desfavor de Eduardo Gonçalves Tabosa Júnior, como então prefeito de Cumaru - PE (gestões: 2009-2012 e 2013-2016) , diante, originalmente, da inexecução do objeto pactuado pelo Convênio n.º 726135/2009 destinado à construção das obras de drenagem de águas pluviais sob o montante de R$ 485.000,00 em recursos federais e de R$ 16.608,21 em recursos da contrapartida, tendo a vigência do ajuste sido estipulada para o período de 18/1/2010 a 5/11/2012;
ACORDAM os Ministros do Tribunal de Contas da União, reunidos em Sessão da 2ª Câmara, ante as razões expostas pelo Relator, em:
9.1. promover a exclusão da responsabilidade de Leonardo Menezes de Sá na presente relação processual, diante dos elementos de convicção até aqui obtidos pelo TCU;
9.2. declarar a atual revelia de Eduardo Gonçalves Tabosa Júnior e da WCN Empreendimentos e Serviços Ltda., nos termos do art. 12, § 3º, da Lei nº 8.443, de 1992;
9.3. rejeitar a defesa oferecida pelo Município de Cumaru - PE;
9.4. fixar o novo e improrrogável prazo de 15 (quinze) dias, nos termos do art. 12, §§ 1º e 2º, da Lei nº 8.443, de 1992, e do art. 202, §§ 2º e 3º, do RITCU, para o Município de Cumaru - PE comprovar, perante o Tribunal, nos termos do art. 214, III, "a", do RITCU, o recolhimento do correspondente débito em favor do Tesouro Nacional, com a atualização monetária até o efetivo recolhimento, nos termos da legislação em vigor, sob as seguintes condições:
	Data da Ocorrência
	Valor Original (em R$) 

	9/11/2010
	8.776,25

9.5. informar ao Município de Cumaru - PE que a liquidação tempestiva do débito, com a incidência apenas da atualização monetária, sanará o processo e permitirá que as contas do aludido município sejam julgadas regulares com ressalva, dando-lhe quitação, ao passo que, de outra sorte, o não recolhimento da dívida ensejará o julgamento pela irregularidade das contas, com a condenação em débito, não só atualizado, mas, aí, acrescido de juros de mora, além da eventual aplicação de multa legal sob o valor de até 100% do débito atualizado, nos termos do art. 202, §§ 3º e 4º, do RITCU;
9.6. autorizar, caso requerido, nos termos do art. 26 da Lei nº 8.443, de 1992, e do art. 217 do RITCU, o parcelamento da dívida fixada pelo item 9.4 deste Acórdão em até 36 (trinta e seis) parcelas mensais e sucessivas, com a devida atualização monetária e os correspondentes acréscimos legais, esclarecendo ao Município de Cumaru - PE que a falta de pagamento de qualquer parcela importará no vencimento antecipado do saldo devedor, nos termos do art. 217, § 2º, do RITCU, sem prejuízo das demais medidas legais;
9.7. promover, por intermédio da Secex-TCE, o imediato prosseguimento do presente feito e, entre outras medidas saneadoras porventura necessárias, efetuar a subsequente citação de Orlando Lima da Silva, como fiscal do contrato, ante a solidariedade com Eduardo Gonçalves Tabosa Júnior e a WCN Empreendimentos e Serviços Ltda., para, no prazo de 15 (quinze) dias, apresentar a sua defesa diante da não comprovação da boa e regular aplicação dos recursos federais repassados em prol Convênio n.º 726135/2009 diante, por exemplo, da suscitada assinatura dos boletins de medição no sentido de supostamente comprovar a integral execução das aludidas obras de drenagem de águas pluviais no bojo do Convênio n.º 726135/2009, a despeito da parcial execução do objeto pactuado, resultando nas eloquentes evidências sobre o correspondente dano causado ao erário federal, sem prejuízo de o aludido responsável promover o recolhimento da dívida em favor do Tesouro Nacional, com a atualização monetária e os juros de mora calculados desde a data informada até o efetivo recolhimento, na forma da legislação em vigor, sob as seguintes condições:
	Data da Ocorrência
	Valor Original (em R$) 

	9/11/2010
	64,813,90

9.8. enviar a cópia deste Acórdão, com o Relatório e a Proposta de Deliberação, aos seguintes destinatários:
9.8.1. ao Município de Cumaru - PE, para ciência e adoção das providências cabíveis dentro do prazo assinalado; e
9.8.2. a Orlando Lima da Silva, como fiscal do contrato, e, adicionalmente, a Eduardo Gonçalves Tabosa Júnior, além da WCN Empreendimentos e Serviços Ltda., para facilitar a correspondente manifestação no âmbito do presente processo; e
9.9. orientar a unidade técnica para, adicionalmente, observar que no âmbito do TC Processo 020.144/2015-6, ao cuidar de tomada de contas especial instaurada pelo então Ministério da Integração Nacional (MI) em desfavor de Eduardo Gonçalves Tabosa Júnior (gestão: 2009-2012 e 2013-2016) , como então prefeito de Cumaru - PE, diante da ausência de informações e documentos sobre a efetiva execução e prestação de contas do Convênio 725.698/2009 (Siconv 725.698) destinado à construção do muro de contenção na Av. Osório Ferreira dos Santos, além da drenagem de águas pluviais e da pavimentação com meio fio e linha d'água, no Município de Cumaru - PE sob o montante de R$ 510.791,41 pelo aporte de R$ 485.000,00 em recursos federais e de R$ 25.791,41 em recursos da contrapartida, tendo a vigência do ajuste sido estipulada para o período de 13/1/2020 a 8/10/2012, a 2ª Câmara do TCU também teria passado a determinar o prosseguimento do feito para a citação do responsável, devendo a unidade técnica atentar, então, para a possibilidade de desvio dos recursos federais pela confusão financeira, com a dupla aplicação dos recursos federais no mesmo objeto pactuado, em face da coincidência na destinação dos dois ajustes em prol da drenagem de águas pluviais.

Tomada de Contas Especial instaurada pelo então Ministério da Integração em desfavor de Eduardo Gonçalves Tabosa Júnior, como então prefeito do Município de Cumaru  PE (gestões: 2009-2012 e 2013-2016), diante, originalmente, da inexecução do objeto pactuado pelo Convênio n.º 726135/2009 em prol da construção de obras de drenagem de águas pluviais sob o montante de R$ 485.000,00 em recursos federais e R$ 16.608,21 em recursos da contrapartida, tendo a vigência do ajuste sido estipulada para o período de 18/1/2010 a 5/11/2012.

Segunda Câmara

Município de Cumaru - PE.

3. Responsáveis: Eduardo Gonçalves Tabosa Júnior (CPF XXX.032.114-XX); Orlando Lima da Silva (CPF XXX.687.384-XX); Município de Cumaru - PE (CNPJ 11.097.391/0001-20); WCN Empreendimentos e Serviços Ltda. (CNPJ 04.231.471/0001-61).

Ana Arraes (Presidente).

13.1. Ministros presentes: Ana Arraes (Presidente), Augusto Nardes, Aroldo Cedraz e Raimundo Carreiro.
13.2. Ministra que alegou impedimento na Sessão: Ana Arraes (Presidente).
13.3. Ministros-Substitutos presentes: Marcos Bemquerer Costa e André Luís de Carvalho (Relator).

ACORDAO-COMPLETO-2514416

Acórdão 1391/2022 - Segunda Câmara

ANDRÉ DE CARVALHO

Trata-se de tomada de contas especial instaurada pelo então Ministério da Integração Nacional em desfavor de Eduardo Gonçalves Tabosa Júnior, como então prefeito de Cumaru - PE (gestões: 2009-2012 e 2013-2016) , diante, originalmente, da inexecução do objeto pactuado pelo Convênio n.º 726135/2009 destinado à construção das obras de drenagem de águas pluviais sob o montante de R$ 485.000,00 em recursos federais e de R$ 16.608,21 em recursos da contrapartida, tendo a vigência do ajuste sido estipulada para o período de 18/1/2010 a 5/11/2012.
2.	Após a análise do feito, o Auditor Federal Fernando Bonifácio de Mattos Filho lançou o seu parecer à Peça 71, com a anuência dos dirigentes da Secex-TCE (Peças 72 e 73) , nos seguintes termos:
" (...) HISTÓRICO 
2. Conforme disposto na Cláusula Quarta do convênio, foram previstos R$ 501.608,21 para a execução do objeto, dos quais R$ 485.000,00 seriam repassados pelo concedente e R$ 16.608,21 corresponderiam à contrapartida municipal (peça 5, p. 170) . 
3. Posteriormente a sua assinatura, foi realizada, por meio do Parecer Técnico EOM-001/2010/DRR (peça 5, p. 226-230) , de 9/6/2010, do Departamento de Reabilitação e Reconstrução da Sedec/MI, uma complementação à análise da viabilidade técnica do Plano de Trabalho e do Projeto Básico do Convênio 726135/2009 apresentados pela prefeitura municipal de Cumaru/PE, alterando o valor global da obra para R$ 486.656,42, detalhado conforme documento acostado na peça 5, p. 209. Todavia, não há nos autos aditivo contratual que alterou o valor global da avença, nem os novos valores de responsabilidade dos partícipes, caso fosse mantida a participação percentual de cada um no investimento.
4. Os recursos federais foram repassados em parcela única, mediante a ordem bancária 2010OB800698, emitida em 9/11/2010, no valor inicialmente previsto - R$ 485.000,00 (peça 5, p. 250) . Os recursos foram creditados na conta específica em 11/11/2010, conforme extrato obtido no Siconv (peça 8) .
5. O ajuste vigeu no período de 18/1/2010 a 5/11/2012 (conforme o Primeiro Termo Aditivo ao convênio - peça 5, p. 265) , e previa a apresentação da prestação de contas até 5/12/2012, de acordo com a sua Cláusula Nova da avença (peça 5, p. 172) .			
6. Por meio do Relatório de Inspeção 16/2012-JGSP (peça 5, p. 267-273) , de 30/10/2012, a Secretaria Nacional de Defesa Civil do MI (Sedec/MI) , após visita in loco, manifestou-se no sentido de que a obra poderia ser considerada concluída do ponto de vista de sua consecução física, tendo apresentado boas condições técnicas de construção e funcionalidade, mas ressaltou que alguns elementos previstos no orçamento não foram executados, quais sejam (peça 5, p. 272) :
6.1. R$ 9.531,95 - corrimãos não executados;
6.2. R$ 44.772,41 - laje de pedestre prevista no Canal 3 não executada;
6.3. R$ 11.563,73 - 5º pontilhão não executado.
6.4. Além desses valores, a Sedec/MI apontou como irregular o montante de R$ 16.411,81, concernente ao repasse federal realizado a maior. Conforme sustenta, a prefeitura, por meio do Processo Licitatório 29/2010, na modalidade Tomada de Preço 5/2010, contratou a empresa WCN Empreendimentos e Serviços (CNPJ 04.199.032/0001-19) para a execução do canal pelo valor de R$ 484.629,43, e, mantido o percentual de participação dos recursos da União no acordo (96,69%) sobre o valor contratado, a participação federal no convênio deveria ter sido de R$ 468.588,19, cabendo à prefeitura devolver aos cofres da União a diferença entre este valor e o efetivamente repassado.
7. Assim, no total, o Relatório de Inspeção 16/2012 apresentou como irregular na execução do convênio o montante de R$ 82.309,90, em valores originais. Destaca-se que o responsável apenas foi notificado especificamente sobre estas irregularidades após a conclusão da tomada de contas especial, em 2/10/2015, por meio do Ofício 641/2015/DGI/SECEX/MI, conforme explanado à frente.
8. Após o fim da vigência do convênio ora tratado, a Coordenação-Geral de Prestação de Contas de Convênio do MI (CGCONV) notificou o então prefeito Eduardo Gonçalves Tabosa Júnior (gestão 2009-2013) , por meio do Ofício 361/2013/DGI/SECEX/Ml, de 20/5/2013, para que fossem inseridas diversas documentações e informações no Siconv referentes à execução e à prestação de contas do convênio, exigidas conforme os arts. 56 e 58 da Portaria Interministerial 127, de 27/5/2008, que impediram a regular análise da avença por parte do tomador de contas (peça 5, p. 284-285) . O ofício foi recebido em 24/5/2013, conforme aviso de recebimento (AR) acostado na peça 5, p. 286.
9. Tendo em vista o não atendimento ao ofício supramencionado, foi registrada a inadimplência do município de Cumaru/PE no Siconv, em cumprimento ao § 2º do art. 56 da Portaria Interministerial 127/2008 (peça 287) .
10. A CGCONV notificou o então prefeito novamente sobre a situação de inadimplência do município, bem como foi concedido o prazo de dez dias para a devida regularização no sistema (vide Ofício 690/2013-DGl/SECEX/Ml, de 09/07/2013 - peça 5, p. 291-296; recebido em 23/07/2013, conforme documento de rastreamento na peça 5, p. 297) . Novamente, o gestor manteve-se inerte.
11. Assim, ante a ausência dos documentos no Siconv, por meio do Parecer Financeiro 190/2014/TCE/DTCE/CDTCE/CGCONV/DGl/SECEX/MI, de 7/8/2014, foi recomendada a instauração da Tomada de Contas Especial (TCE) relativa ao convênio em análise, em desfavor do prefeito Eduardo Gonçalves Tabosa Júnior (peça 5, p. 300-303) . 
12. Em seguida, os autos foram enviados à Coordenação de Contabilidade do MI, que emitiu o Relatório de TCE 001/2015 (peça 5, p. 307-311) , de 14/1/2015, o qual concluiu pela imputação de débito no valor integral do repasse federal, R$ 485.000,00, ao então prefeito, em virtude da incompletude das informações e documentos referentes à execução e prestação de contas no Siconv, bem como às irregularidades na execução física apuradas no Relatório de Inspeção 16/2012 mencionado acima, descontado da quantia recolhida aos cofres federais de R$ 9.950,63 (comprovante na peça 3, p. 168) .
13. A Controladoria Geral da União manifestou-se pela irregularidade das contas, seguindo o posicionamento do tomador de contas no Relatório TCE 001/2015, conforme documentos incluídos à peça 3, p. 208-211 (Relatório de Auditoria 893/2015) ; p. 212 (Certificado e Auditoria 893/2015) ; e p. 213 (Parecer do Dirigente 893/2015) . O conhecimento ministerial está apresentado à peça 3, p. 220.
14. Esgotadas as medidas administrativas com vistas à regularização de tal situação, os autos da presente tomada de contas especial foram remetidos a este Tribunal.
15. No âmbito desta Corte de Contas, o responsável inseriu, intempestivamente, documentos e informações na prestação de contas do convênio no Siconv, sendo excluído o registro de inadimplência do convenente naquele Sistema (peça 5, p. 314) .
16. Após a complementação da prestação de contas do convênio, a Divisão de Tomada de Contas Especiais do MI emitiu o Parecer Financeiro 74/2015/DCTE/CDTCE/CGCONV/ DGI/SECEX/MI (peça 5, p.325-330) , de 30/9/2015, no qual reviu o valor do débito inicialmente imputado ao responsável. Conforme o parecer, considerando a documentação constante da prestação de contas, bem como as conclusões do Relatório de Inspeção 16/2012, quando da fiscalização in loco da obra, o debito imputado ao Sr. Eduardo Gonçalves Tabosa Júnior ficou assim estabelecido (peça 5, p. 329) :
	Tipo
	Data
	Motivo
	Valor R$

	Débito
	9/11/2010
	Glosa técnica proporcional (serviços não executados) 
	63.687,20

	Débito
	9/11/2010
	Glosa financeira (recurso federal a maior) 
	16.416,61

	Débito
	9/11/2010
	Despesas com rendimentos financeiros impugnadas
	14.070,03

	Crédito
	16/6/2014
	Proporcionalidade dos rendimentos em relação à glosa
	1.643,47

17. Ademais, foi levantado um débito de R$ 13.865,16 à Prefeitura Municipal de Cumaru/PE referente ao valor da contrapartida proporcional de responsabilidade do município não aplicada na execução do objeto do convênio.
18. O responsável foi novamente notificado pelo MI sobre os débitos acima apresentados por meio do Ofício 641/2015/DGI/SECEX/MI (peça 5, p. 331-337) , de 2/10/2015, tendo apresentado os seus esclarecimentos via Ofício 24P/2016 (peça 5, p. 351-355) . Ressalta-se que o Prefeitura Municipal de Cumaru/PE não foi notificada pelo débito a ela imputado.
19. Posteriormente, em 23/6/2016, os autos foram remetidos à Sedec/MI, solicitando análise dos esclarecimentos do responsável e emissão de novo parecer técnico conclusivo quanto à execução ou não do objeto pactuado e atingimento dos objetivos propostos, conforme preceituam as normas disciplinadoras da matéria (peça 5, p. 356) . No entanto, não havia nos autos a posição conclusiva da Sedec/MI sobre a matéria.
20. Ante os novos elementos apresentados intempestivamente pelo responsável, Sr. Eduardo Gonçalves Tabosa Júnior (CPF XXX.032.114-XX) , ex-prefeito municipal de Cumaru/PE (gestão 2009-2016) , quando o processo já se encontrava autuado nesta Corte de Contas, o Ministério da Integração Nacional, por meio da Divisão de Tomada de Contas Especiais, desconsiderou o débito a ele inicialmente imputado no valor original de R$ 485.000,00. O valor do débito revisto pela Divisão, em valores originais, montou R$ 94.173,84, a ser diminuído do crédito de R$ 1.643,47, vide o Parecer Financeiro 74/2015/DCTE/CDTCE/CGCONV/ DGI/SECEX/MI, acostado na peça 5, p. 325-330.
21. O responsável foi devidamente notificado sobre o novo débito a ele imputado (peça 5, p. 331-337) , tendo apresentado seus esclarecimentos, após duas solicitações de dilação de prazo (peça 5, p. 351-355) .
22. Tomando por base o novo Parecer Financeiro 74/2015, a Coordenação-Geral de Prestação de Contas de Convênio do MI tramitou o processo ora analisado, em 23/6/2016, para a Secretaria Nacional de Defesa Civil, também do MI, para análise dos esclarecimentos prestados pelo responsável e posterior emissão de parecer conclusivo sobre a matéria. Mas, não havia um posicionamento conclusivo sobre a matéria.
23. Em atendimento à determinação do item 1.7 do Acórdão 7417/2017-TCU-Segunda Câmara, a Secretaria Executiva do Ministério da Integração Nacional, mediante Ofício 175/AEC/MI, datado de 22/06/2018 (peça 18, p. 1-2) , acompanhado da Nota Técnica 154/2018 (peça 18, p.3-4) , do Parecer 489/PT/HSCJ/2017, de 27/11/2017 (peça 18, p. 20-24) , e do Parecer Financeiro 118/2018, de 23/5/2018 (peça 18, p. 25-34) , foi informado que a Coordenação-Geral de Prestação de Contas de Convênios da Secretaria Executiva do Ministério da Integração Nacional, por meio da referida Nota Técnica 154/2018/DIAD, aprovou parcialmente a referida prestação de contas final, no valor de R$ 414.846,78, e determinou a instauração da Tomada de Contas Especial - TCE no valor de R$ 108.662,15 (glosa técnica e financeira) , sendo: R$94.796,99 em desfavor do Sr. Eduardo Gonçalves Tabosa Júnior, Ex-Prefeito Municipal de Cumaru/PE; e R$13.865,16 em desfavor do Município de Cumaru/PE, mantendo o ente municipal na situação de 'Inadimplente' no Siafi, em razão de o seu representante não ter efetuado o recolhimento da glosa financeira, conforme Parecer 489/PT/HSCJ/2017/SEDEC/DRR, de 27/11/2017, e o Parecer Financeiro 118/2018, de 23/5/2018.  
24. Os débitos de R$94.796,99 em desfavor do Sr. Eduardo Gonçalves Tabosa Júnior e de R$ 13.865,16 em desfavor do município de Cumaru/PE são compostos das seguintes parcelas indicadas no excerto a seguir do referido Parecer Financeiro 118/2018, de 23/5/2018: 
19.1. Sr. Eduardo Gonçalves Tabosa Júnior 
	Data
	 (D/C) 
	Valor (R$) 
	Item

	09/11/2010
	D
	63.687,20
	glosa técnica

		D
	16.416,65
	repasse a maior

		D
	14.693,14
	rendimentos financeiros aplicados no objeto

19.2. Município de Cumaru/PE
	Data
	 (D/C) 
	Valor (R$) 
	Item

	09/11/2010
	D
	13.865,16
	Rendimentos onerados como Contrapartida não aportada

25. Diante da ausência da documentação referente à prestação de contas do Convênio Siconv 726135/2009, foi realizada diligência ao MI, para obtenção de toda a documentação referente à prestação de contas do ajuste em tela. 
26. A instrução da peça 28 examinou a resposta da diligência, consignando na seção Exame Técnico os excertos a seguir:
'37. A prestação de contas apresentada demonstra que a empresa WCN Empreendimentos e Serviços Ltda. recebeu R$ 519.843,53 (R$ 484.621,82, que corresponde à soma da relação de pagamentos, peça 26, p. 123) somado a R$ 35.221,71, pois os extratos bancários da conta (peça 26) mostram que houve uma transferência on line no dia 4/4/2012, no valor R$ 35.221,71 (peça 26, p. 8) . O que indica, o valor também foi pago à empresa, mas não conta na relação de pagamentos (peça 26, p. 123) .
38. Conforme o Parecer Financeiro 118/2018, de 23/5/2018 (peça 18, p. 25-34) , houve a execução de 6m e 2,4m a mais de canal, em relação, respectivamente, às quantidades definidas no projeto básico (e no contrato) e no plano de trabalho. Ainda segundo o mesmo Parecer, a obra fora contratada por R$ 484.929,40 e houve um aditivo de serviços de alvenaria de pedra argamassada no importe de R$ 35.968,32, elevando o contrato para R$ 520.897,72. De outro lado, o Relatório de Inspeção 16/2012-JGSP (peça 5, p. 267-273) , de 30/10/2012, a Secretaria Nacional de Defesa Civil do MI (Sedec/MI) , após visita in loco, manifestou-se no sentido de que a obra poderia ser considerada concluída do ponto de vista de sua consecução física, tendo apresentado boas condições técnicas de construção e funcionalidade, mas ressaltou que alguns elementos previstos no orçamento que somam R$ 65.868,09 não foram executados, quais sejam (peça 5, p. 272) :
38.1. R$ 9.531,95 - corrimãos não executados;
38.2. R$ 44.772,41 - laje de pedestre prevista no Canal 3 não executada;
38.3. R$ 11.563,73 - 5º pontilhão não executado.
39. As informações dos itens 37 e 38 anteriores permitem concluir que a empresa WCN Empreendimentos e Serviços Ltda. recebeu R$ 519.843,53 e realizou um total de serviços que soma R$ 455.029,63 (R$ 520.897,72 - R$ 65.868,09) , com aproveitamento da parcela executada. Portanto, a referida empresa recebeu R$ 64.813,90 por serviços que não executou (R$ 519.843,53 recebidos - R$ 455.029,63 de serviços efetivamente executados) . Observa-se que o valor pago a mais fica próximo do quantum referente aos serviços não executados.
40. Portanto, foi apurado um dano ao erário decorrente do pagamento por serviços não executados no valor de R$ 64.813,90, com aproveitamento da parcela executada, cuja responsabilidade deve ser atribuída solidariamente ao Sr. Eduardo Gonçalves Tabosa Júnior (CPF XXX.032.114-XX) , prefeito municipal de Cumaru/PE (gestão 2009-2012 e 2013-2016) , ao Sr. Leonardo Menezes de Sá (CPF XXX.803.624-XX) , responsável pelo acompanhamento e fiscalização da obra, e à empresa WCN Empreendimentos e Serviços Ltda. (CNPJ 04.231.471/0001-61) , razão pela qual esses responsáveis devem ser citados solidariamente para que apresentem alegações  de defesa e/ou recolham aos cofres do Tesouro Nacional a importância de R$ 64.813,90, a valores originais.
41. A prestação de contas apresentada demonstra que houve rendimento de aplicação financeira no valor de R$ 38.508,93 (soma dos rendimentos indicados na peça 26, p. 92-93) . E, conforme o Parecer Financeiro 118/2018, de 23/5/2018 (peça 18, p. 25-34) , houve uma devolução de saldo do convênio no importe de R$ 9.950,63. Resultando na utilização de recursos federais no montante de R$ 513.558,30, conforme a seguir: R$ 485.000,00 (que foram repassados mediante OB indicada no item 4 anterior) + R$ 38.508,93 (rendimento de aplicação financeira) - R$ 9.950,63 (devolução de saldo do Convênio) .
42. Abatendo-se do montante de recursos federais (R$ 513.558,30) os valores pagos à empresa (R$ 519.843,53) , deduz-se terem sido pagos com recursos da contrapartida o valor de R$ 6.285,23.
43. Por fim, há ainda um débito de R$ 8.776,25 (R$ 15.061,48 - R$ 6.285,23) referente à contrapartida de 3,31% não aportada (3,31% de R$ 455.029,63 pagos por serviços efetivamente executados = R$ 15.061,48) . Em relação à referida contrapartida não aportada, deve responder tão somente o município.
44. Portanto, foram apurados os seguintes danos a valores originais ao erário decorrentes de: a) pagamento por serviços não executados à Construtora WCN, no valor de R$ 64.813,90, com aproveitamento da parcela executada (de responsabilidade solidária do prefeito, da construtora e do fiscal do contrato) ; b) débito de R$ 8.776,25 referente à contrapartida de 3,31% não aportada (de responsabilidade do município) .'      
27. Assim, foi promovida a citação dos responsáveis nos termos adiante consignados na referida instrução: 
'46.1. realizar as seguintes citações:
i) solidária do Sr. Eduardo Gonçalves Tabosa Júnior (CPF XXX.032.114-XX) , prefeito municipal de Cumaru/PE (gestão 2009-2012 e 2013-2016) ; do Sr. Leonardo Menezes de Sá (CPF XXX.803.624-XX) responsável pelo acompanhamento e fiscalização da obra; e da empresa WCN Empreendimentos e Serviços Ltda. (CNPJ 04.231.471/0001-61) , com fundamento nos arts. 10, § 1º, e 12, incisos I e II, da Lei 8.443/1992 c/c o art. 202, incisos I e II, do RI/TCU, para que, no prazo de quinze dias, apresentem alegações de defesa e/ou recolham, solidariamente, aos cofres do Tesouro Nacional, a quantia abaixo indicada, atualizada monetariamente a partir da respectiva data até o efetivo recolhimento, na forma da legislação em vigor, em decorrência de pagamento por serviços não executados à WCN Empreendimentos e Serviços Ltda. com recursos repassados pelo Ministério da Integração Nacional, mediante o Convênio Siconv 726135/2009:
	VALOR ORIGINAL (R$) 
	DATA DA OCORRÊNCIA

	64,813,90 (D) 
	09/11/2010

                      Valor atualizado até 17/05/2020: R$ 109.736,41
Dispositivos violados: arts. 37, caput c/c. 70, § único, da Constituição Federal/1988; art. 93 do Decreto-Lei 200, de 25/2/1967; arts. 66 do Decreto 93.872/1986; arts. 62 e 63 da Lei 4.320/1964.
Irregularidade: inexecução parcial do objeto do Convênio Siconv 726135/2009, com aproveitamento útil da parcela executada;
Evidências: Relatório de Inspeção 16/2012-JGSP, de 30/10/2012 (peça 5, p. 263-273) ; Parecer Financeiro 118/2018, de 23/5/2018 (peça 18, p. 25-34) ; prestação de contas (peça 25, p. 5-120, e peça 26) .
Condutas:
a) Sr. Eduardo Gonçalves Tabosa Júnior (CPF XXX.032.114-XX) , prefeito municipal de Cumaru/PE - Realizar pagamentos a empresa WCN Empreendimentos e Serviços Ltda. relativos à parcela do objeto do Convênio Siconv 726135/2009, maior que a efetivamente executada;
b) WCN Empreendimentos e Serviços Ltda. (CNPJ 04.231.471/0001-61) , empresa contratada. - Receber pagamentos relativos à parcela do objeto do Convênio Siconv 726135/2009, maior que a efetivamente executada;
c) Sr. Leonardo Menezes de Sá (CPF XXX.803.624-XX) - Atestar como realizada e merecedora de pagamento parcela do objeto maior que a efetivamente executada.
Nexo causal: 
a) A realização de pagamento relativo à parcela do objeto do Convênio Siconv 726135/2009, maior que a efetivamente executada, resultou em prejuízo equivalente à diferença entre o valor pago e o valor correspondente à parcela executada;
b) O recebimento de pagamento relativo à parcela do objeto do Convênio Siconv 726135/2009, maior do que a efetivamente executada, resultou em prejuízo equivalente à diferença entre o valor pago e o valor correspondente à parcela executada;
c) A atestação como realizada e merecedora de pagamento de parcela do Convênio Siconv 726135/2009, maior que a efetivamente executada resultou em prejuízo equivalente à diferença entre o valor pago e o valor correspondente à parcela executada.
ii) do município de Cumaru/PE (CNPJ 11.097.391/0001-20) , com fundamento nos arts. 10, § 1º, e 12, incisos I e II, da Lei 8.443/1992 c/c o art. 202, incisos I e II, do RI/TCU, para que, no prazo de quinze dias, apresente alegações de defesa e/ou recolha, aos cofres do Tesouro Nacional, a quantia abaixo indicada, atualizada monetariamente a partir da respectiva data até o efetivo recolhimento, na forma da legislação em vigor, em decorrência da contrapartida de 3,31% não aportada referente ao Convênio Siconv 726135/2009:
	VALOR ORIGINAL (R$) 
	DATA DA OCORRÊNCIA

	8.776,25 (D) 
	09/11/2010

                      Valor atualizado até 17/05/2020: R$ 14.859,08
Irregularidade: Não comprovação do aporte da contrapartida pactuada;
Evidências: peça 5, p. 167-174.
Dispositivos violados: Art. 70, parágrafo único, da Constituição Federal de 1988; art. 93, do Decreto-lei 200, de 25 de fevereiro de 1967; art. 57, parágrafo único, da Portaria Interministerial 127/2008.
Conduta: Não comprovar a aplicação dos recursos da contrapartida.
Nexo causal: A não comprovação da aplicação dos recursos da contrapartida resulta na utilização indevida dos recursos federais transferidos para substituir as despesas que deveriam ser custeadas com os recursos do convenente, resultando em presunção de prejuízo ao erário.'
ANÁLISE DOS PRESSUPOSTOS DE PROCEDIBILIDADE DA IN/TCU 71/2012
28. Verifica-se que não houve o transcurso de mais de dez anos desde o fato gerador sem que tenha havido a notificação do responsável pela autoridade administrativa federal competente (art. 6º, inciso II, c/c art. 19 da IN/TCU 71/2012, modificada pela IN/TCU 76/2016) , pois os recursos federais foram repassados, em 9/11/2010, no valor inicialmente previsto - R$ 485.000,00 (peça 5, p. 250) , e o Sr. Eduardo Gonçalves Tabosa Júnior foi notificado por meio do Ofício 641/2015/DGI/SECEX/MI (peça 5, p. 331-337) , de 2/10/2015. 
29. Observa-se que o valor atualizado do débito apurado (sem juros) em 1/1/2017 é superior a R$ 100.000,00, na forma estabelecida conforme os arts. 6º, inciso I, e 19 da IN/TCU 71/2012, modificada pela IN/TCU 76/2016.	
EXAME TÉCNICO
Alegações de Defesa Apresentadas pelo Município de Cumaru/PE
30. Em resposta à citação realizada mediante ofício da peça 36, o município de Cumaru/PE apresentou suas alegações de defesa, acompanhado dos documentos das peças 50 a 61 e da peça 63.
31. A gestora atual, Sra. Mariana Mendes Medeiros, alega que assumiu à Municipalidade com informações escassas sobre os acordos firmados pela gestão anterior, 'conforme se observa do no relatório de transição (Doc. 02) , comprovando enorme dificuldade tanto da transição, como com o início da atual gestão', e que a atual administração tem se deparado com diversas dificuldades, no que tange as documentações referentes ao instrumento citado, que não se encontram nos arquivos desta municipalidade, bem como, as informações sobre a efetiva aplicação da verba repassada ao Município de Cumaru/PE.  
32. Alega ainda que a vigência do convênio se deu entre 18/01/2010 e 05/11/2012, e o contrato celebrado pela Municipalidade foi devidamente formalizado e assinado pelo Sr. Eduardo Gonçalves Tabosa Júnior, na qualidade de ex-gestor, à época dos fatos, responsável pela execução do objeto na ocasião.
33. Entende que o gestor à época é que deve ser notificado para prestar esclarecimentos também quanto ao valor não aportado à título de contrapartida municipal, eis que responsável pela máquina pública na ocasião dos fatos, de modo que o gestor faltoso é o único que deve ser responsabilizado por eventuais inconsistências na análise de prestação de contas. 
34. Defende que, havendo demonstração nos autos no sentido de que o responsável pelas irregularidades noticiadas na peça inaugural é o ex-prefeito da municipalidade, não se afigura razoável à cobrança de débito direcionada ao município onde houve sucessão de gestores, sendo que a atual não cometeu falha no cumprimento de exigência da Administração Federal.
35. Alega que imputar ao Ente Municipal penalidade por irregularidade cometida por má administração impõe obrigação onerosa 'e descabida', porque propõe o dispêndio de recursos públicos, que já são escassos, para sanar irregularidade cometida por quem estava à frente da gestão da municipalidade, mas não cumpriu com seu dever de zelar pelo patrimônio público.
36. Alega ainda que o Município e a atual gestão não devem ser penalizados pela negligência na execução da obra e inconsistências na análise financeira do ajuste, pois todas as atividades relacionadas ao referido Convênio, notadamente, as parcelas de recursos liberadas ocorreram apenas na gestão do Sr. Eduardo Gonçalves Tabosa Júnior. 
37. E que, devido a tais fatos, expediu notificação dirigida ao Sr. Eduardo Gonçalves Tabosa Júnior ' (Doc.03) ', com o objetivo de prestar as informações necessárias quanto à aplicação dos recursos da contrapartida municipal, dada a ausência de informações sobre o citado convênio nos arquivos da Prefeitura.
38. Ainda segundo o indigitado:
'a jurisprudência do Tribunal de Contas da União é firme, em casos análogos (sic) , em responsabilizar o ex-gestor pela não comprovação da boa e regular aplicação dos recursos federais recebidos mediante convênio ou instrumentos congêneres, nos termos do parágrafo único, do art. 70, da Constituição de 1988 e do art. 93 do Decreto-Lei nº 200, de 25 de fevereiro de 1967.'
39. E, nesse sentido, mencionou alguns Acórdãos do TCU, a exemplo: 6235/2013-Segunda Câmara, Relator André de Carvalho; 5742/2016 - Primeira Câmara, Relator Bruno Dantas; 6799/2012 - Primeira Câmara, Relator José Mucio, que, segundo o defendente, referem-se a 'casos análogos' (sic) .
40. Defende que qualquer penalidade em decorrência do Convênio objeto da presente TCE deve recair apenas sobre o gestor faltoso, 'sob pena de se penalizar as gestões posteriores e os próprios munícipes pelas irresponsabilidades cometidas, em afronta ao interesse público'. 
41. Defende ainda que não há que se falar em utilização de recursos federais em substituição aqueles que deveriam ter sido desembolsado pelo município sem a comprovação cabal da culpa e do nexo causal, 'como se pretende nestes autos, porquanto seria a validação de regime inédito e excepcional de responsabilização que só encontra precedentes nos períodos autoritários e arbitrários da história nacional' (sic) . 
42. E ainda segundo o indigitado:
'O ônus de demonstrar a presença dos elementos autorizadores da responsabilização recai sobre esse Órgão de Controle, a quem, de posse dos documentos pertinentes, tem a atribuição (e o poder) de avaliar a conduta do Defendente e vincula-la a irregularidade apontada, o que não ocorreu no presente caso. 
Não resta dúvida que quando se trata de análise de responsabilização por uma conduta, terá que ser observado de forma subjetiva, posto que não basta que o fato seja materialmente causado pelo agente para que possa fazê-lo responsável, se requer ademais, que tenha sido praticado com DOLO ou, que tenha sido previsível o resultado CULPA.'
43. E, nesse sentido, mencionou o Acórdão 3051/2008-TCU-Plenáriolenáio, Relator Valmir Campelo; e o Acórdão 2420/2015-TCU-Plenário, Relator Benjamin Zymler.
44. Alega que inexistiu má-fé ou intenção de menosprezar a legislação que rege a matéria por parte do indigitado. E que, em momento algum, restou evidenciada a intenção do indigitado 'no sentido de intervir para a concretização de qualquer irregularidade, muito menos de não realizar o pagamento da contrapartida questionada'. 
45. Por fim, alegou que está envidando esforços para tentar regularizar a situação, e nesse sentido notificou o responsável pela gestão anterior para que apresente a documentação necessária, 'devendo o Município de CumaruPE ser excluído do rol de responsáveis da presente Tomada de Contas Especial, em atenção aos princípios da proporcionalidade e da razoabilidade'.
ANÁLISE:
46. Referidas alegações não devem ser acatadas, pois a não aplicação do valor previsto como contrapartida devida resulta na obtenção de ganho indevido por parte do convenente em detrimento do concedente, devendo, à luz da norma do art. 20, § 1º, 57 e 63, § 1º, inciso II, alínea 'd', da Portaria Interministerial 127/2008, ser ressarcido ao erário o valor correspondente aos recursos federais que acabaram por substituir, indevidamente, os recursos da contrapartida na execução do convênio, a fim de se manter a proporcionalidade de execução estabelecida inicialmente no termo de convênio.
47. Em que pese a inexecução parcial do objeto do Convênio 726135/2009, conforme se extrai dos autos, foram aplicados R$ 64.813,90 de recursos do referido convênio, com aproveitamento útil da parcela executada. A esse valor, a convenente deixou de pagar R$8.776,25 da contrapartida não aportada.
48. O art. 57, parágrafo único, da Portaria Interministerial - MP/MF/MCT 127/2008, vigente à época da celebração do ajuste, previa expressamente a devolução dos recursos proporcionais da contrapartida, o que deve ser feito dentro do prazo estabelecido para a apresentação da prestação de contas. Note-se que a referida portaria não obriga à devolução da contrapartida devida pelo município de Cumaru/PE, o que poderia configurar enriquecimento sem causa por parte da União. No caso, o normativo determina a devolução dos recursos federais aplicados além da proporção originalmente pactuada na avença.
49. Nesse mesmo sentido é a jurisprudência deste Tribunal (Acórdãos 620/2014-TCU-2ª Câmara, rel. JOSÉ JORGE; 5.147/2014-TCU-2ª Câmara, rel. RAIMUNDO CARREIRO; 1.902/2015-TCU-2ª Câmara, rel. ANDRÉ DE CARVALHO; 2.423/2015-TCU-2ª Câmara, rel. ANDRÉ DE CARVALHO; 7.472/2015-TCU-1ª Câmara, rel. BENJAMIN ZYMLER; 7.610/2015-TCU-1ª Câmara, rel.  WALTON ALENCAR RODRIGUES; 6.916/2018-TCU-2ª Câmara, rel. JOSÉ MUCIO MONTEIRO; 10.949/2018-TCU-1ª Câmara, rel. BENJAMIM ZYMLER e 1.319/2019-TCU-2ª Câmara, rel. ANA ARRAES) .
50. Observa-se, portanto, que o município se beneficiou indevidamente do não aporte integral da contrapartida pactuada. Assim, nos termos da Decisão Normativa 57/2004, quem deve ressarcir à União é o município, e não o gestor que deixou de aportar toda a contrapartida. Dessa forma, as alegações de defesa não merecem ser acatadas, competindo, uma vez não ser possível aferir a boa-fé da entidade municipal, conceder-lhe o prazo improrrogável de 15 para recolher a quantia devida, apenas corrigida monetariamente. 
Alegações de Defesa Apresentadas pelo Engenheiro Leonardo Menezes de Sá
51. Em resposta à citação, mediante ofício da peça 43, p. 1-2, o Engenheiro Leonardo Menezes de Sá apresentou suas alegações de defesa, acompanhado dos documentos da peça 43, p. 3-34.
52. Alega haver equívoco na inclusão de seu nome como responsável pelo acompanhamento e fiscalização da obra, pois sua atuação específica no caso deste empreendimento foi a de elaboração do projeto de engenharia:
'conforme ART/CREA 0245980 (DOCUMENTO ANEXO 01) , serviço que foi contratado diretamente com a Prefeitura de Cumaru/PE, devidamente concluído e aprovado tanto pelo contratante como pelo órgão financiador da obra, o Ministério da Integração Nacional (DOCUMENTOS ANEXOS 02 E 03) .'
53. E, para ratificar sua afirmação de que houve equívoco na indicação de seu nome: 
acessou a Plataforma + Brasil através do acesso livre, e fez o download de todos os 16 boletins medição que foram pagos à construtora que executara a obra, constando o ateste de outro profissional que tinha o verdadeiro papel de fiscalizar a obra (DOCUMENTOS ANEXO 04) . 
54. Por fim, conclui que espera 'ter demonstrado que as todas acusações feitas em meu nome são improcedentes e equivocadas, me isentando da responsabilidade pelo acompanhamento e fiscalização da obra'.
ANÁLISE 
55. Em que pese, quando da aprovação do Convênio, ter constado nos autos a indicação como responsável técnico pelo acompanhamento e fiscalização das obras objeto da presente TCE o Engenheiro Leonardo Menezes de Sá (peça 5, p. 28) , conforme comprovado pelo referido indigitado, os Boletins de Medição (peça 43, p. 18 a 34) foram todos assinados pelo Engenheiro Civil Orlando Lima da Silva, CREA 024166-D/PE
56. Portanto, as informações trazidas pelo Engenheiro Leonardo Menezes de Sá em sede de citação afastam a sua responsabilidade, devendo ser promovida a citação, em seu lugar, do Engenheiro Fiscal do contrato Orlando Lima da Silva, CREA 024166-D/PE (CPF XXX.687.384-XX) . 
Revelia do Sr. Eduardo Gonçalves Tabosa Júnior (Prefeito Gestão 2009-2012 e 2013-2016) e da Empresa WCN Empreendimentos e Serviços Ltda. (CNPJ 04.231.471/0001-61) 
	Natureza
	Comunicação
	Data de expedição
	Destinatário
	Origem do endereço
	Data da ciência ou motivo da devolução
	Peça da Resposta

	Citação
	Edital 1401/2020-Secomp-4
	02/09/2020, peça 68
	W C N Empreendimentos e Servicos Ltda
	Receita Federal
	03/09/2020, peça 69
	Não houve

	Citação
	Ofício 26510/2020-Secomp-4
	08/06/2020, peça 39
	Eduardo Goncalves Tabosa Junior
	Receita Federal
	08/06/2020, peça 41
	Não houve

57. Conforme informações dispostas no quadro acima, embora tenham sido devidamente efetuadas as comunicações (peças 68, 39, 69 e 41) , o Sr. Eduardo Gonçalves Tabosa Júnior e a Empresa WCN Empreendimentos e Serviços Ltda. (CNPJ 04.231.471/0001-61) optaram em se manterem inertes, operando sobre eles a revelia, para todos os efeitos, nos termos do art. 12, § 3º, da Lei 8.443/1922.
58. Importante registrar que a comunicação direcionada ao Sr. Eduardo foi recebida em endereço (peça 35) constante da base de dados da Receita Federal do Brasil, conforme Aviso de Recebimento de peça 41. Já a empresa WCN, uma vez que a comunicação enviada ao endereço dela constante do banco de dados da Receita Federal retornou com a informação 'mudou-se' (peças 33, 37 e 42) , foi encaminhado e recebido o ofício de citação em endereço da sua representante Sra. Gilvanete Cordeiro Nunes constante nas bases de dados da Receita Federal do Brasil (peça 45, 49 e 65) . Mesmo assim, prudentemente, a citação da empresa também ocorreu por edital publicado no DOU (peças 68-69) .
59. Nos processos do TCU, a revelia não leva à presunção de que seriam verdadeiras todas as imputações levantadas contra os responsáveis, diferentemente do que ocorre no processo civil, em que a revelia do réu opera a presunção da verdade dos fatos narrados pelo autor (Acórdão 1009/2018-TCU-Plenário, Relator: BRUNO DANTAS; 2369/2013 - TCU - Plenário, Relator: BENJAMIN ZYMLER e 2449/2013 - TCU - Plenário, Relator: BENJAMIN ZYMLER) . Dessa forma, a avaliação da responsabilidade do agente não pode prescindir da prova existente no processo ou para ele carreada. 
60. Ao não apresentar sua defesa, os responsáveis deixaram de produzir prova da regular aplicação dos recursos sob sua responsabilidade, em afronta às normas que impõem aos gestores públicos a obrigação legal de, sempre que demandados pelos órgãos de controle, apresentar os documentos que demonstrem a correta utilização das verbas públicas, a exemplo do contido no art. 93 do Decreto-Lei 200/1967: 'Quem quer que utilize dinheiros públicos terá de justificar seu bom e regular emprego na conformidade das leis, regulamentos e normas emanadas das autoridades administrativas competentes.' 
61. Mesmo as alegações de defesa não sendo apresentadas, considerando o princípio da verdade real que rege esta Corte, procurou-se buscar, em manifestações dos responsáveis na fase interna desta Tomada de Contas Especial, se havia algum argumento que pudesse ser aproveitado a seu favor. Contudo, tal providência mostrou-se infrutífera. Ademais, a única defesa apresentada e acima analisada também não socorreu os responsáveis reveis.
62 Em se tratando de processo em que a parte interessada não se manifestou acerca das irregularidades imputadas, não há elementos para que se possa efetivamente aferir e reconhecer a ocorrência de boa-fé na conduta dos responsáveis, podendo este Tribunal, desde logo, proferir o julgamento de mérito pela irregularidade das contas, conforme os termos dos §§ 2º e 6º do art. 202 do Regimento Interno do TCU. (Acórdão 2064/2011-TCU-Primeira Câmara (relator: Ubiratan Aguiar) , 6.182/2011-TCU-1ª Câmara (relator: Weber de Oliveira) , 4.072/2010-TCU-1ª Câmara (Relator: Valmir Campelo) , 1.189/2009-TCU-1ª Câmara (Relator: Marcos Bemquerer) , 731/2008-TCU-Plenário (Relator: Aroldo Cedraz) .
63. Dessa forma, os responsáveis o Sr. Eduardo Gonçalves Tabosa Júnior e a Empresa WCN Empreendimentos e Serviços Ltda. (CNPJ 04.231.471/0001-61) devem ser considerados revéis, nos termos do art. 12, §3º, da Lei 8.443/1992, devendo, quando do mérito, suas contas serem julgadas irregulares, condenando-os ao débito apurado e aplicando-lhes a multa prevista no art. 57 da Lei 8.443/1992.
Prescrição da Pretensão Punitiva
64. Vale ressaltar que a pretensão punitiva do TCU, conforme Acórdão 1441/2016-TCU-Plenário, Relator: Benjamin Zymler, que uniformizou a jurisprudência acerca dessa questão, subordina-se ao prazo geral de prescrição indicado no art. 205 do Código Civil, que é de dez anos, contado da data de ocorrência da irregularidade sancionada, nos termos do art. 189 do Código Civil, sendo este prazo interrompido pelo ato que ordenar a citação, a audiência ou a oitiva dos responsáveis.
65. No caso em exame não houve o transcurso de mais de 10 anos desde o fato gerador, pois:
65.1. Os recursos federais foram repassados, em 9/11/2010, no valor inicialmente previsto - R$ 485.000,00 (peça 5, p. 250) , e o Sr. Eduardo Gonçalves Tabosa Júnior foi notificado inicialmente por meio do Ofício 641/2015/DGI/SECEX/MI (peça 5, p. 331-337) , de 2/10/2015; 
65.2. A empresa W C N Empreendimentos e Serviços Ltda. foi citada em 03/09/2020 (peças 68 e 69) ; 
65.3. Os 16 Boletins de Medição (peça 43, p. 19-34) foram assinados pelo Fiscal do Contrato, Eng. Orlando Lima da Silva, e também pela empresa W C N Empreendimentos e Serviços Ltda., entre os meses de junho de 2011 a abril de 2012.	
CONCLUSÃO
66. A partir do exame técnico acima, conclui-se pelo acolhimento das alegações de defesa do Sr. Leonardo Mendes de Sá, excluindo-o da relação processual, pela necessidade de citar em seu lugar e pela mesma irregularidade e conduta o Sr. Orlando Lima da Silva, CREA 024166-D/PE (CPF XXX.687.384-XX) e pela revelia do Eduardo Gonçalves Tabosa Júnior e a Empresa WCN Empreendimentos e Serviços Ltda.
67. Assim sendo, perante a impossibilidade de avaliar a boa-fé do município, propõe-se, neste momento, realizar a citação mencionada e conceder à municipalidade o prozo de 15 dias para que recolha o débito a ele atribuído corrigido monetariamente. 
PROPOSTA DE ENCAMINHAMENTO
68. Diante do exposto, submetem-se os autos à consideração superior, propondo, preliminarmente, ao Tribunal:
68.1. acolher as alegações de defesa do Sr. Leonardo Menezes de Sá (CPF XXX.803.624-XX) e o excluir da relação processual;
68.2. fixar novo e improrrogável prazo de quinze dias, a contar da notificação, com fundamento no art. 12, §§ 1.º e 2.º, da Lei 8.443/1992 e no art. 202, §§ 2.º e 3.º, do Regimento Interno/TCU, para que o Município de Cumaru/PE (CNPJ 11.097.391/0001-20) efetue e comprove perante o Tribunal o recolhimento da quantia a seguir especificada aos cofres do Tesouro Nacional, atualizada monetariamente a partir da data indicada até a data do efetivo recolhimento, na forma prevista na legislação em vigor, informando-lhe que a liquidação tempestiva do débito atualizado monetariamente sanará o processo e permitirá que as respectivas contas sejam julgadas regulares com ressalva, dando-lhe quitação, nos termos dos arts. 12, § 2.º, da Lei 8.443/1992, e 202, § 4.º, do Regimento Interno/TCU, ao passo que a ausência dessa liquidação tempestiva levará ao julgamento pela irregularidade das contas, com imputação de débito a ser atualizado monetariamente, acrescido de juros moratórios;
	VALOR ORIGINAL (R$) 
	DATA DA OCORRÊNCIA

	8.776,25 (D) 
	09/11/2010

                      Valor atualizado até 19/09/2020: R$ 14.930,16
68.3. citar o Sr. Orlando Lima da Silva, CREA 024166-D/PE (CPF XXX.687.384-XX) , responsável pelo acompanhamento e fiscalização da obra, com fundamento nos arts. 10, § 1º, e 12, incisos I e II, da Lei 8.443/1992 c/c o art. 202, incisos I e II, do RI/TCU, para que, no prazo de quinze dias, apresente alegações de defesa e/ou recolha, aos cofres do Tesouro Nacional, a quantia abaixo indicada, atualizada monetariamente a partir da respectiva data até o efetivo recolhimento, na forma da legislação em vigor, em decorrência da irregularidade e conduta a seguir:
	VALOR ORIGINAL (R$) 
	DATA DA OCORRÊNCIA

	64,813,90 (D) 
	09/11/2010

                      Valor atualizado até 19/09/2020: R$ 110.261,41
Dispositivos violados: arts. 37, caput c/c. 70, § único, da Constituição Federal/1988; art. 93 do Decreto-Lei 200, de 25/2/1967; arts. 66 do Decreto 93.872/1986; arts. 62 e 63 da Lei 4.320/1964.
Irregularidade: inexecução parcial do objeto do Convênio Siconv 726135/2009, com aproveitamento útil da parcela executada;
Evidências: Relatório de Inspeção 16/2012-JGSP, de 30/10/2012 (peça 5, p. 263-273) ; Parecer Financeiro 118/2018, de 23/5/2018 (peça 18, p. 25-34) ; prestação de contas (peça 25, p. 5-120, e peça 26) .
Conduta: atestar como realizada e merecedora de pagamento parcela do objeto maior que a efetivamente executada.
Nexo causal: a atestação como realizada e merecedora de pagamento de parcela do Convênio Siconv 726135/2009, maior que a efetivamente executada resultou em prejuízo equivalente à diferença entre o valor pago e o valor correspondente à parcela executada.
68.4. informar ao Sr. Eduardo Gonçalves Tabosa Júnior e a Empresa WCN Empreendimentos e Serviços Ltda. que o Sr. Orlando Lima da Silva (CPF XXX.687.384-XX) está sendo citado solidariamente com eles pelo débito consignado nestes autos, em lugar do Sr. Leonardo Menezes de Sá (CPF XXX.803.624-XX) ;
68.5. encaminhar ao Sr. Orlando cópia desta instrução, para subsidiar possíveis alegações de defesa."
3.	Enfim, por intermédio do Exmo. Sr. Procurador Marinus Eduardo De Vries Marsico, o MPTCU anuiu, em cota singela (Peça 74) , à referida proposta da unidade técnica.
4.	Foi promovido o apensamento, contudo, do TC Processo 040.663/2019-1 ao presente feito, versando ali sobre a tomada de contas especial instaurada pelo então Ministério da Integração Nacional em desfavor dos mesmos responsáveis e pelos mesmos indícios de irregularidade identificados no presente processo, tendo a 2ª Câmara do TCU prolatado o Acórdão 6.246/2020 no sentido de determinar o apensamento definitivo do aludido processo ao presente TC Processo 016.364/2015-5. 
É o Relatório.

José do Patrocínio Gomes de Oliveira (CPF 040.851.404-34), representando Eduardo Gonçalves Tabosa Júnior.

Procurador Marinus Eduardo De Vries Marsico.

TOMADA DE CONTAS ESPECIAL. ENTÃO MINISTÉRIO DA INTEGRAÇÃO. CONVÊNIO. EXECUÇÃO APENAS PARCIAL DO OBJETO PACTUADO. CITAÇÃO. NÃO COMPROVAÇÃO DA BOA E REGULAR APLICAÇÃO DOS RECURSOS FEDERAIS TRANSFERIDOS. REVELIA DO GESTOR MUNICIPAL E DA EMPRESA CONTRATADA. REJEIÇÃO DAS ALEGAÇÕES DE DEFESA DO ENTE MUNICIPAL. FIXAÇÃO DO NOVO E IMPRORROGÁVEL PRAZO PARA O RECOLHIMENTO DO DÉBITO. EXCLUSÃO DA RESPONSABILIDADE DO SUPOSTO FISCAL DO CONTRATO. NECESSIDADE DE PROSSEGUIMENTO DO FEITO PARA O SANEAMENTO DO PROCESSO. CITAÇÃO. COMUNICAÇÃO.

TOMADA DE CONTAS ESPECIAL (TCE)

Secretaria de Controle Externo de Tomada de Contas Especial (Secex-TCE).

Trata-se de tomada de contas especial instaurada pelo então Ministério da Integração Nacional em desfavor de Eduardo Gonçalves Tabosa Júnior, como então prefeito de Cumaru - PE (gestões: 2009-2012 e 2013-2016) , diante, originalmente, da inexecução do objeto pactuado pelo Convênio n.º 726135/2009 destinado à construção das obras de drenagem de águas pluviais sob o montante de R$ 485.000,00 em recursos federais e de R$ 16.608,21 em recursos da contrapartida, tendo a vigência do ajuste sido estipulada para o período de 18/1/2010 a 5/11/2012.
2.	Como visto, a partir do Relatório de Tomada de Contas Especial n.º 1/2015 (Peça 5, fls. 307-311) , o tomador de contas assinalou a responsabilidade de Eduardo Gonçalves Tabosa Júnior pelo dano ao erário sob o valor original de R$ 485.000,00 em face da não comprovação da boa e regular aplicação dos recursos federais transferidos.
3.	Todavia, por meio do Parecer Financeiro n.º 118/2018 (Peça 18, fls. 25-34) , ao reavaliar o débito a partir dos aditivos ao ajuste, o então Ministério da Integração passou a assinalar a regular aplicação dos recursos federais sob o valor de R$ 414.846,78, assinalando a subsistência, contudo, da responsabilidade do então gestor pelo dano ao erário sob o valor original de R$ 94.796,99, além de R$ 13.865,16 em desfavor do aludido município diante da não comprovação dos recursos na contrapartida.
4.	No âmbito do TCU, ao vislumbrar que o débito seria inferior ao indicado no Parecer Financeiro n.º 118/2018, a Secex-TCE promoveu a solidária citação de Eduardo Gonçalves Tabosa Júnior e Leonardo Menezes de Sá, como fiscal do contrato, com a WCN Empreendimentos e Serviços Ltda. como contratada, pelo débito sob o valor histórico de R$ 64.813,90, além do aludido ente municipal sob o valor histórico de R$ 8.776,25.
5.	A despeito, contudo, da regular citação, os responsáveis (Eduardo Gonçalves Tabosa Júnior e WCN Empreendimentos e Serviços Ltda.) não apresentaram as suas alegações de defesa, nem efetuaram, tampouco, o recolhimento do débito, passando à condição de revéis perante o TCU, nos termos do art. 12, § 3º, da Lei nº 8.443, de 1992.
6.	Já o Município de Cumaru - PE apresentou a sua defesa no sentido de a responsabilidade pela falta da contrapartida municipal dever ser imputada apenas ao então prefeito (Eduardo Gonçalves Tabosa Júnior) .
7.	Por seu turno, como suposto fiscal do contrato, Leonardo Menezes de Sá ofereceu a sua defesa no sentido de que seria o responsável apenas pela elaboração do projeto de engenharia, e não pela fiscalização das obras de drenagem de águas pluviais, demonstrado, para tanto, que os boletins de medição teriam sido assinados pelo então fiscal do contrato (Orlando Lima da Silva) .
8.	De todo modo, após a análise do feito, a unidade técnica propôs o acolhimento da defesa oferecida por Leonardo Menezes de Sá e a citação do efetivo responsável (Orlando Lima da Silva) , sem prejuízo de o TCU fixar o novo e improrrogável prazo para o referido município comprovar o recolhimento do débito sob o valor histórico de R$ 8.776,25, tendo o Parquet especial anuído à essa proposta.
9.	O TCU pode incorporar o parecer da unidade técnica a estas razões de decidir.
10.	Eis que a defesa oferecida por Leonardo Menezes de Sá evidenciaria que o aludido gestor não teria concorrido para o dano causado ao erário a partir do indevido ateste sobre a integral execução das obras de drenagem de águas pluviais, ante a parcial inexecução sob o valor de R$ 64.813,90 identificada a partir da inspeção in loco promovida pelo então Ministério da Integração.
11.	Por esse prisma, o TCU deve promover a pronta exclusão do referido engenheiro na presente relação processual, sem prejuízo de promover o prosseguimento do feito a partir da citação de Orlando Lima da Silva, como então fiscal do contrato, em face de ter assinado os boletins de medição no sentido de supostamente comprovar a integral execução das aludidas obras de drenagem de águas pluviais no bojo do Convênio n.º 726135/2009, a despeito da parcial execução do objeto pactuado.
12.	Por outro ângulo, a defesa oferecida pelo aludido município não merece ser acolhida, no presente momento, diante da falta de aplicação dos recursos na contrapartida, em consonância com os Acórdãos 7.503/2013, 3.894/2014 e 7.102/2014, da 2ª Câmara, os Acórdãos 5.735/2016 e 1.321/2014, da 1ª Câmara, e os Acórdãos 1.072/2017 e 1.885/2015, do Plenário, já que, nesse caso, a jurisprudência do TCU estaria firmada no sentido da responsabilização do município pela proporcional restituição dos valores federais.
13.	Importante observar, adicionalmente, que no âmbito do TC Processo 020.144/2015-6, ao cuidar de tomada de contas especial instaurada pelo então Ministério da Integração Nacional (MI) em desfavor de Eduardo Gonçalves Tabosa Júnior (gestão: 2009-2012 e 2013-2016) , como então prefeito de Cumaru - PE, diante da ausência de informações e documentos sobre a efetiva execução e prestação de contas do Convênio 725.698/2009 (Siconv 725.698) destinado à construção do muro de contenção na Av. Osório Ferreira dos Santos, além da drenagem de águas pluviais e da pavimentação com meio fio e linha d'água, no Município de Cumaru - PE sob o montante de R$ 510.791,41 pelo aporte de R$ 485.000,00 em recursos federais e de R$ 25.791,41 em recursos da contrapartida, tendo a vigência do ajuste sido estipulada para o período de 13/1/2020 a 8/10/2012, a 2ª Câmara do TCU também teria passado a determinar o prosseguimento do feito para a citação do responsável, devendo a unidade técnica atentar, então, para a possibilidade de desvio dos recursos federais pela confusão financeira, com a dupla aplicação dos recursos federais no mesmo objeto pactuado, em face da coincidência na destinação dos dois ajustes em prol da drenagem de águas pluviais.
14.	Diante, portanto, dos elementos de convicção até aqui obtidos neste processo, o TCU deve determinar a citação de Orlando Lima da Silva, como fiscal do contrato, para recolher o correspondente débito ou apresentar as suas alegações de defesa, sem prejuízo de excluir Leonardo Menezes de Sá na presente relação processual, além de fixar o novo e improrrogável prazo para o recolhimento do correspondente débito pelo aludido município.
Ante o exposto, pugno pela prolação do Acórdão ora submetido a este Colegiado. 
TCU, Sala das Sessões Ministro Luciano Brandão Alves de Souza, em 24 de novembro de 2020.
Ministro-Substituto ANDRÉ LUÍS DE CARVALHO 
Relator